【裁判字號】    90,訴,702
【裁判日期】    900627
【裁判案由】    水污染防治法
【裁判全文】
臺中高等行政法院判決                              九十年度訴字第七○二號
                              .
    原      告  甲  ○
    訴訟代理人  乙○○
    被      告  彰化縣政府
    訴訟代理人  丙○○
右當事人間因水污染防治法事件，原告不服行政院環境保護署中華民國九十年二月十
五日（九十）環署訴字第○○○三二○九號訴願決定，提起行政訴訟，本院判決如左
︰
    主  文
原告之訴駁回。
訴訟費用由原告負擔。
    事  實
一、事實概要：緣原告於彰化縣溪湖鎮○○里○○路十八之一號從事飼養豬隻，經被
    告所屬環境保護局於民國八十九年十月十六日派員前往稽查，發現原告係經營養
    豬場，且該養豬場並無廢水處理設備，未經許可將廢水排放於土壤，案由被告據
    以裁處新台幣六萬元罰鍰，原告不服，循序提起訴願，亦遭決定駁回，遂提起本
    件行政訴訟。
二、兩造聲明：
    (一)原告聲明求為判決：訴願決定及原處分均撤銷。
    (二)被告聲明求為判決：駁回原告之訴。
三、兩造之陳述：
    (一)原告主張之理由：
      1.被告認為原告養豬一百餘頭，為畜牧業，而原告僅養豬大小隻約三十頭左右
        ，係屬農暇之餘養豬且原告於被告處分書寄達後，心灰意冷即將所有成豬十
        一隻於彰化縣肉品市場拍賣，並將所有小豬廉售其他豬戶，並非被告所稱專
        業養豬場，而其環保稽查主要目標係針對百頭以上之專業養豬戶。
      2.被告於八十九年十月十六日派員稽查，並做成稽查紀錄，然原告及家人當時
        並未被告知會同，亦未給予陳述說明機會，而被告所派人員並未入內檢視，
        僅外面查看，稽查過程均未會同原告，此環保稽查實難令人心服。且其稽查
        過程似乎未能顧及行政程序法第一條之立法目的：行政行為應遵循公正公開
        與民主之程序原則、第三十九條行政機關得通知相關人到場陳述意見及第四
        十二條行政機關勘驗時應通知當事人到場之規定，稽查過程是否存有瑕疵，
        不無疑問，尚祈請法院調查。
      3.原告為種植紅龍果及芒果樹園之果農戶，種植面積約一甲地，平時果園就需
        額外補充有機肥料，故引用豬隻排泄物為有機肥料，並未將肥水流入公共渠
        道及其他私人土地。每年尚因豬糞量不足，還需外購一百五十包雞糞、家禽
        羽毛等有機肥料作為補充。望能考量農家使用有機肥料、堆肥之情理。又被
        告已行文各養豬產銷班，謂可提出申請排放水許可證，並自九十年二月十二
        日起，給予畜牧業二年之緩衝期，輔導辦理相關之申請事宜，而現仍為申請
        排放水許可輔導期間，請鈞院撤銷該行政處分，判決如訴之聲明，以維原告
        權益。
    (二)被告答辯之理由：
      1.原告從事養豬業，未依規定申請取得廢（污）水排放土壤許可證，且無廢水
        處理設備而排放未經處理之廢水於土壤，經被告所屬環境保護局派員於八十
        九年十月十六日稽查屬實，並有現場稽查之稽查紀錄單及存證照片附卷可稽
        ，被告據以處罰鍰新台幣陸萬元，並無不合。
      2.原告主張：「被告認為本人養豬一百餘頭．．．而原告僅養豬大小隻約三十
        頭左右．．．」乙節，經查水污染稽查紀錄單，被告所屬稽查人員至現場稽
        查，經現場清點豬隻及在當日下午十六時許以電話向原告（即負責人）甲○
        先生查證，均證實該養豬場飼養豬隻約一百頭左右。另原告亦稱：「被告稱
        八十九年十月十六日派員稽查．．．原告及家人當時並未被告知會同，亦未
        給予陳述意見機會，且被告所派人員並未入內檢視，僅外面查看，．．．行
        政機關勘驗應通知當事人到場之規定．．．」乙節，現場稽查當時原告雖不
        在現場會同，查法令規定並無不能會同而不得稽查之規定，被告所屬稽查人
        員依環境污染案件稽查取締作業程序規定，得逕依違反法令規定及事實進行
        稽查處分。另查該稽查紀錄，係經被告所屬稽查人員至現場稽查時巡視養豬
        場內及其場外四周環境，且均有拍照存證，及事後另於當日下午十六時許，
        再向該養豬場負責人即原告查詢驗證所得之稽查紀錄結論，足證被告已有讓
        原告陳述意見之機會。綜前論述稽查人員應已善盡稽核程序，尚無失當。基
        上論結，被告所為處分及訴願決定並無違誤，請准如訴之聲明判決。
    理  由
一、按「廢（污）水不得注入於地下水體或排放於土壤。但有左列情形之一，經直轄
    市、縣（市）主管機關審查核准，發給許可證者，不在此限：一、污水經處理至
    規定標準，且不含有害健康物質者，為補注地下水源之目的，得注入於地下水體
    。二、廢（污）水經處理至合於土壤處理標準及依第十八條所定之辦法者，得排
    放於土壤。前項第一款之規定標準及有害健康物質之種類、限值，由中央主管機
    關公告之。」「違反第三十條第一項規定者，處新台幣六萬元以上六十萬元以下
    罰鍰，並通知限期補正或改善，．．．。」水污染防治法第三十條及第五十條定
    有明文。
二、本件原告飼養豬隻約一百餘頭，屬畜牧業，經被告所屬環境保護局於八十九年十
    月十六日派員前往原告養豬場稽查，發現原告未經許可將養豬廢水灌注於其果園
    內，將廢水排放於土壤之事實，為原告所自認，並有稽查採證照片四張、事業水
    污染稽查紀錄及處分書附原處分卷可稽，其違規事實堪以認定。原告主張其僅養
    豬約三十頭，原告為紅龍果及芒果園果農戶，種植面積約紅龍果一甲地及芒果樹
    百棵，平時果園就需要額外補充有機肥料，以增加土壤肥沃度，故引用豬隻之排
    泄糞便作為有機肥，以補充化學肥料育果肥力之不足，每年尚因豬糞量不足，還
    需額外購買一百五十包雞糞、家禽羽毛等有機肥料作為補充。所以並非被告所稱
    排放廢水於土壤，實為施肥於果實之土壤。為防不足之肥水流入他人田地，與果
    園外田地亦有隔離，故並未流入公共渠道及其他私人田地。又被告所派人員到場
    稽查時並未通知原告到場或給予陳述意見之機會，違反行政程法之規定。另被告
    已發函各養豬產銷班，謂可提出申請排放水許可證，並自九十年二月十二日起，
    給予畜牧業二年之緩衝期，輔導辦理相關之申請事宜，而現仍為申請排放水許可
    輔導期間，應撤銷該行政處分云云。惟按凡未經直轄市、縣（市）主管機關審查
    核准，發給排放土壤許可證者，不得將廢（污）水排放於土壤，如有違反即屬可
    罰，為首揭法條所明定。查本件原告未經申請取得排放土壤許可證，業經原告所
    自認，其逕行將未經處理之畜牧廢水排放於自有果園內，縱然該廢水並未流入公
    共渠道及其他私人田地，其目的在於灌溉施肥之用，然既已違反首揭法條規定，
    依法即難免罰。至於原告主張被告稽查人員到現場稽查，未會同原告或家人在場
    ，及未給予陳述意見之機會，疑有違反行政程序法之規定，且其養豬僅約三十頭
    乙節，惟按各級主管機關得派員攜帶證明文件，進入事業之場所檢查廢水排放情
    形，為水污染防治法第二十五條第一項第一款所明定，是被告所屬稽查人員依環
    境污染案件稽查取締作業程序規定，得逕依違反法令規定及事實進行稽查處分，
    況被告所屬人員前往稽查時（八十九年十月十六日），當時行政程序法尚未實施
    （該法於九十年一月一日實施），亦無違反行政程序法之規定。又該稽查紀錄，
    係經被告所屬稽查人員至現場稽查時巡視養豬場內及其場外四周環境，查看養豬
    頭數約一百頭，且均有拍照存證，及事後另於當日下午十六時許，再向該養豬場
    負責人即原告查詢驗證所得之稽查紀錄結論，有該稽查紀錄可憑，足證被告並無
    不讓原告陳述意見之機會。且養豬頭數為一百頭或三十頭，均不影響本件事實之
    認定。另原告已違規事實在先，事後被告雖有發函各養豬產銷班，謂可提出申請
    排放水許可證，並自九十年二月十二日起，給予畜牧業二年之緩衝期，輔導辦理
    相關之申請事宜，然查該函係指畜牧業排放廢水於水體之許可之申請，得給予二
    年之緩衝期而言，與本件原告將廢水排於土壤者有別，亦即畜牧業將廢水排放於
    土壤，並無緩衝期可得主張，自不影響原告違規處罰之成立。綜上所述，原告上
    開主張，均無可採。從而被告所為之處分，核無違誤，訴願決定予以維持，亦無
    不合。原告起訴意旨為無理由，應予駁回。
三、據上論結，本件原告之訴為無理由，依行政訴訟法第一百九十五條第一項後段、
    第九十八條第三項前段，判決如主文。
中      華      民      國     九十     年      六      月    二十七    日
                    臺 中 高 等 行 政 法 院  第 二 庭
                                審 判 長 法  官      沈  水  元
                                         法  官      胡  國  棟
                                         法  官      林  秋  華
右正本證明與原本無異。
如不服本判決，應於判決送達後二十日內向本院提出上訴書狀，其未表明上訴理由者
，應於提起上訴後二十日內向本院提出上訴理由書（須依對造人數附具繕本）；如於
本判決宣示或公告後送達前提起上訴者，應於判決送達後二十日內補提上訴理由書（
須附繕本）。未表明上訴理由者，逕以裁定駁回。
提起上訴應預繳送達用雙掛號郵票拾份(每份三十四元)。
中      華      民      國     九十     年      六      月    二十七    日
                                     法院書記官      杜  秀  君


司法院資訊處製作；財團法人民間司法改革基金會備份。
